臺灣桃園地方法院民事判決　　　　　　 93年度簡上字第133號
上　訴　人　儷妍堂養生實業有限公司
法定代理人　甲○○
被　上訴人　黃秀緞即新祥美商行
上列當事人間請求返還報酬金事件，上訴人對於民國93年7 月7
日本院桃園簡易庭92年度桃簡字第1580號第一審判決提起上訴，
並為訴之追加，本院於民國94年3 月29日言詞辯論終結，判決如
下：
    主  文
上訴及追加之訴均駁回。
第二審訴訟費用（含追加之訴部分）由上訴人負擔。
    事  實
甲、上訴人方面：
一、聲明：
（一）原判決廢棄。
（二）被上訴人應給付上訴人新臺幣（下同）151,500 元及自起
      訴狀繕本送達翌日起至清償日止，按週年利率5%計算之利
      息。
（三）第一、二審訴訟費用由被上訴人負擔。
二、陳述：除與原判決記載相同者，茲予引用外，補稱：
（一）本件被上訴人縱只取得全部報酬之25% ，另75% 係由被上
      訴人交付訴外人乙○○，仍有不當得利之問題，蓋被上訴
      人曾稱訴外人乙○○欠其一筆款項，故美其言雖係75% 之
      報酬由訴外人乙○○取得，實則仍由被上訴人以變相扣款
      之方式獨占系爭報酬100%之利益，以儘速滿足其對訴外人
      乙○○欠款債權之目的，自已符合民法第179 條之構成要
      件。
（二）本件縱未該當不當得利之要件，惟被上訴人仍有違反兩造
      修改91年8 月15日所訂合作契約書之另份合作契約書（下
      稱修改後合作契約書）第2 條、第3 條之情形，而上訴人
      雖於原審漏未依民法第199 條第1 項為請求權基礎，然因
      請求之基礎事實同一且無礙被上訴人之防禦及訴訟之終結
      ，容應准許之。今被上訴人未將屬於上訴人客戶即訴外人
      丙○○之報酬中之75% 給付予上訴人，反以之抵充訴外人
      乙○○對被上訴人之欠款債務，已違反合作契約，則上訴
      人基於債之關係（無名契約）向被上訴人請求給付應得款
      項，自屬有理。
（三）訴外人乙○○陳述訴外人丙○○係其客戶，並非實情，因
      訴外人乙○○僅單純向訴外人丙○○為一要約動作，而上
      訴人除需對客戶提供各項美容養生服務，亦須擔負此項服
      務之契約責任，此觀訴外人丙○○向桃園縣政府消費者保
      護官（下稱消保官）提出異議的對象係上訴人而非訴外人
      乙○○，消保官認定訴外人丙○○應向上訴人為退費之主
      張，即可明瞭。上訴人絕無可能在訴外人乙○○無實際付
      出之情況下與之訂立由訴外人乙○○坐享75% 報酬款之契
      約。又上訴人與訴外人乙○○合作之方式係訴外人乙○○
      邀約客人，由上訴人公司員工即訴外人潘怡貞說明，伊二
      人均分業績，再乘以40% 始為訴外人乙○○此部分業績之
      薪水，而上訴人僅於92年2 月間與訴外人乙○○有合作，
      且只有口頭約定。
（四）訴外人乙○○到庭證稱：訴外人潘淑貞曾受僱於伊，所以
      就用上訴人名義的契約簽約等語，並不實在。此觀之訴外
      人潘淑貞作證時否認上請，且承認其係上訴人公司人員，
      並有勞健保投保資料即足為證，上訴人在桃園地區有3個
      營業點，哪一個點有缺，員工即會支援。而訴外人潘淑貞
      復證稱：伊有特別說在門牌號碼桃園縣桃園市○○路41號
      1樓、同路39號3、4樓之房屋（下稱41號1樓及39號3、4樓
      房屋）簽的約，是算上訴人的業績，在同路39號1樓（下
      稱39號1 樓房屋）簽的約，才算訴外人乙○○的業績，只
      要有伊簽名的就算上訴人公司的業績等語。是本件與訴外
      人丙○○簽約地既在上訴人營業處即41號1 樓及39號3 、
      4 樓房屋內，簽約人又係訴外人潘淑貞，則訴外人丙○○
      自為上訴人之客戶。
（五）綜上，爰請判決如上訴人聲明所示。
三、證據：除援用原審立證方法外，並聲請訊問證人丙○○。
乙、被上訴人方面：
一、聲明：如主文第1 項所示。
二、陳述：除與原判決記載相同者，茲予引用外，補稱：本件係
    訴外人乙○○要求跟被上訴人合作，且訴外人乙○○係進駐
    被上訴人商行之第一個專櫃，個人業績很強，不需要上訴人
    幫忙，與上訴人間也沒有契約。訴外人潘淑貞係受僱於訴外
    人乙○○，且尚有薪資15萬元在訴外人乙○○處，其並非上
    訴人派至訴外人乙○○處上班。訴外人丙○○因為要訴外人
    潘淑貞服務，但訴外人潘淑貞後來不再服務，故讓訴外人丙
    ○○至上訴人處繼續接受服務，上訴人即持此理由，要求被
    上訴人退錢予上訴人，但被上訴人只是提供場地收取25% 的
    利潤，上訴人、訴外人乙○○等與消費者的契約及售後服務
    均與被上訴人無關。
三、證據：援用原審之立證方法。
丙、本院依職權調閱桃園縣政府92年消保申字第351 號消費者保
    護官申訴案件處理卷宗。
    理  由
壹、程序方面：本件上訴人於原審原僅依民法不當得利之法律關
    係為請求，嗣於本院審理時，併依修改後合作契約書第2 條
    、第3 條之約定為請求。核上訴人此部分所為訴之追加雖為
    被上訴人所不同意（見本院93年10月14日準備程序筆錄），
    惟其所據之基礎事實顯屬同一，則依民事訴訟法第446 條第
    1 項、第255 條第1 項第2 款之規定，仍應准許，合先敘明
    。
貳、實體方面：
一、上訴人於原審起訴主張，兩造曾於91年8 月15日訂立合作契
    約書（下稱合作契約書），約定由被上訴人提供41號1 樓及
    39 號3、4 樓之房屋，作為上訴人提供美容養生課程之營業
    處所（即儷妍堂舒活養生館），租金則以上訴人與客戶約定
    之報酬之22% 計算（嗣則以修改後合作契約書將租金改為按
    客戶報酬之25% 計算），客戶與上訴人簽約後，由上訴人員
    工偕同至被上訴人櫃臺處付款，上訴人員工填寫估價本報帳
    ，並留存估價單乙聯供核對後，即由被上訴人先行收受客戶
    給付之全部報酬，並開立發票予客戶。兩造則於月底彙整統
    計客戶給付之報酬後，將其中25% 充作租金扣抵予被上訴人
    ，其餘75% 則應返還上訴人。嗣於92年2 月6 日，訴外人簡
    嘉惠與上訴人簽訂總金額20萬2 千元之美容養生課程之買賣
    契約（下稱系爭美容契約），被上訴人並已收受該報酬（下
    稱系爭報酬）全部。惟被上訴人並未依約將租金以外之系爭
    報酬75% 即151,500 元交付上訴人，使上訴人受有損害，爰
    依不當得利之法律關係，請求被上訴人給付上訴人151,500
    元及自起訴狀繕本送達翌日起至清償日止，按週年利率5%計
    算之利息等語，又上訴人於本院則追加以改修後合作契約書
    第2 條、第3 條之約定為其請求權基礎。
二、被上訴人則以：其除與上訴人合作之外，另提供39號1樓之
    房屋，供訴外人乙○○開設「美的舒活養生館」，二人亦約
    定以訴外人乙○○與客戶約定報酬之25% 作為租金。美的舒
    活養生館係由訴外人乙○○與訴外人潘淑貞（即原告法定代
    理人之前妻）共同擔任美容師，訴外人乙○○並與上訴人約
    定，使用上訴人之契約格式與客戶簽約，但訴外人乙○○承
    接之客戶並不列入上訴人之業績。而訴外人丙○○係訴外人
    乙○○招攬承接之客戶，報帳時亦登記在訴外人乙○○之估
    價本上，則系爭報酬之75% 自應給付與訴外人乙○○，被上
    訴人並已依約將之交付訴外人乙○○。況且兩造於92年3 月
    10日彙整統計92年2 月份之帳款時，上訴人並未對系爭報酬
    之計算提出異議。再參酌合作契約於92年5 月14日終止時，
    除保留訴外人即客戶呂郁華、賴玉霞之帳款外，其餘款項均
    已結清，足見被上訴人並未積欠上訴人系爭報酬之75% 等語
    ，資為抗辯。
三、經查，兩造曾訂立合作契約書及修改後合作契約書，約定由
    被上訴人提供41號1 樓及39號3 、4 樓之房屋，作為上訴人
    之營業處所即儷妍堂舒活養生館，租金則以上訴人與客戶約
    定報酬之25% 計算。客戶於簽約時係將全部報酬交給被上訴
    人收受，兩造再於月底以各自留存之估價本及估價單據彙整
    統計客戶給付之全部報酬後，將其中25% 充作租金，其餘
    75% 則由被上訴人返還上訴人，嗣兩造間之合作契約業於92
    年5 月14日終止之事實，為兩造所不爭執，並有合作契約書
    、修改後合作契約書各1 份、存證信函1 份、終止合作解約
    書1 份、估價單1 本（見原審卷第6 頁至第8 頁、第31頁至
    第33頁、第44頁至66頁）附卷可稽，堪信為真實。
四、次查，被上訴人另提供39號1 樓房屋，作為訴外人乙○○所
    開設美的舒活養生館之營業處所，其等租金計算及對帳、給
    付之方式，均與前述兩造之約定相同之事實，亦為兩造所不
    爭執，並有廠商設櫃合約書暨設櫃契約書條款各1 份、估價
    單1 本（見原審卷第35頁至第38頁、第67頁至89頁）在卷可
    按，亦堪信為真實。
五、再查，訴外人簡嘉惠於92年2月6日，在上訴人之營業處所經
    訴外人乙○○招攬及訴外人潘淑貞解說後，簽訂系爭美容契
    約，被上訴人並已收受系爭報酬，但未將其中75% 交付上訴
    人，而係交付予訴外人乙○○。事後兩造於92年3 月間統計
    同年2 月份之帳款時，上訴人並未就系爭報酬之給付方式提
    出異議。兩造於92年5 月14日終止上述合作契約時，上訴人
    亦未就系爭報酬之75% 予以保留之事實，同為兩造所不爭執
    ，並有儷妍堂舒活養生館買賣契約（即系爭美容契約）1 份
    、統一發票9 張（見原審卷第9 頁、第12、13頁）附卷足憑
    ，同堪認定無誤。
六、茲本件所續應審究者，乃為訴外人丙○○所給付之系爭報酬
    ，是否應由被上訴人將其中75% 交予上訴人？經查：
（一）上訴人雖主張訴外人丙○○係於92年2 月6 日與上訴人簽
      訂系爭美容契約，惟訴外人丙○○曾於92年6 月23日向消
      保官提出申訴，其申訴內容略以：伊於92年2 月6 日途經
      桃園縣桃園市○○路41號門口，遭訴外人乙○○勸誘進入
      小房間內，再由另一位自稱潘迎蓁（即訴外人潘淑貞）的
      老師繼續遊說，歷經約2 小時，訴外人潘淑貞並應允將來
      均會親自幫伊施做課程，伊才答應購買課程，並於當日刷
      卡消費20萬2 千元等語，有訴外人丙○○之申訴書及存證
      信函各1 份（見原審卷第113 頁、第117 頁至第119 頁）
      、系爭美容契約1 份、統一發票9 紙在卷可按，並經本院
      調閱桃園縣政府92年消保申字第351 號消費者保護官申訴
      案件處理卷宗查核無訛。是足認訴外人丙○○係於92年2
      月6 日在41號1 樓房屋大門外經訴外人乙○○要約進入，
      且由訴外人乙○○與訴外人潘淑貞共同遊說而訂立系爭美
      容契約無誤。
（二）系爭美容契約第一行之名稱有「麗妍堂舒活養生館買賣契
      約」字樣，與上訴人對外營業之名稱相同，且上訴人並據
      此主張其於92年2 月份時係與訴外人乙○○合作，約定由
      訴外人乙○○所招攬之客戶，若係經由上訴人之員工解說
      而成交，則該客戶之業績就由訴外人乙○○與擔任解說之
      上訴人員工各分一半計算薪資。報帳係由訴外人乙○○向
      被上訴人為之，但應報在上訴人或訴外人乙○○之業績項
      下，當初並沒有特別約定，故系爭美容契約屬於上訴人與
      訴外人乙○○合作談成之契約，故照慣例自應歸為上訴人
      之業績，被上訴人知道上訴人與訴外人乙○○有合作，但
      業績報酬之分配方式並未特別向被上訴人聲明等語（見原
      審卷第24至25、129 、139 頁）。
（三）惟查，證人乙○○業於原審到庭證稱略以：訴外人潘淑貞
      曾受僱於伊，伊負責邀約，訴外人潘淑貞是講師，若成交
      則以伊專櫃之名義向被上訴人報帳並支付租金，客人的售
      後服務則由伊與訴外人潘淑貞各分一半負責，系爭美容契
      約即係伊與訴外人潘淑貞合作談成的，因為客人要求由訴
      外人潘淑貞親自服務，故用上訴人名義之契約簽約等語（
      見原審卷第95、96頁）；而訴外人丙○○依系爭美容契約
      所接受之服務中，於92年2 月6 日、同年月10日確亦有由
      訴外人乙○○及訴外人乙○○之員工即綽號小貞者為之，
      亦有身體曲線美療諮詢卡1 紙可稽（見原審卷第122 頁）
      ；再參以訴外人丙○○曾於92年6 月11日寄發桃園成功路
      郵局第1098號存證信函予被上訴人及桃園縣政府，其內容
      亦略以：伊簽約時，訴外人潘淑貞曾答應會親自為伊服務
      ，詎3 月份時，訴外人潘淑貞即不在「美的舒活養生館」
      （即訴外人乙○○對外營業之名稱）工作等語（見原審卷
      第105 頁、第106 頁），是均與證人乙○○所證述之內容
      相符，足見證人乙○○所言，尚有所據。
（四）即使上訴人所主張其與訴外人乙○○合作之事實為真，惟
      其既自承此部分係由訴外人乙○○報帳，則就訴外人乙○
      ○報帳之部分，被上訴人自須依其與訴外人乙○○之約定
      ，而將其中75% 交予訴外人乙○○，至於訴外人乙○○與
      上訴人間就此75% 報酬如何再予分配乙節，即不能拘束被
      上訴人；況上訴人並自承其與訴外人乙○○合作之業績報
      酬，分配方式並未特別向被上訴人聲明，前已述及，則更
      難要求被上訴人能明瞭上訴人所主張其與訴外人乙○○間
      關於「由訴外人乙○○所招攬之客戶，若係經由上訴人之
      員工解說而成交，則該客戶之業績就由訴外人乙○○與擔
      任解說之上訴人員工各分一半計算薪資」及此約定之反面
      解釋「若係經由訴外人乙○○招攬且解說而成交者，其業
      績自應由訴外人乙○○一人獨得」等複雜之拆帳方式，並
      進而同意受拘束；況被上訴人亦無義務整天守在訴外人乙
      ○○身旁，觀察其是否僅招攬而未解說，或招攬並兼解說
      ？亦即被上訴人僅得單純依約以訴外人乙○○或上訴人之
      報帳，而各依其金額，依約定保留25% 後，將其餘75% 之
      金額各返還訴外人乙○○或上訴人之事實，亦堪認定無訛
      。
（五）至證人潘淑貞雖於原審時到庭證稱略以：上訴人與訴外人
      乙○○有合作，系爭美容契約係伊與訴外人乙○○合作談
      成，但伊有特別說在41號1 樓及39號3 、4 樓之房屋簽的
      約，是算上訴人的業績，在39號1 樓之房屋簽的約，才算
      訴外人乙○○的業績；只要有伊簽名的就算上訴人的業績
      等語（見原審卷第130 至131 頁）。惟證人潘淑貞即使曾
      向訴外人乙○○說明上開情事，亦難逕自推認被上訴人自
      始明知此情，則更難認被上訴人同意受其拘束，況證人潘
      淑貞亦同時證稱當初並未言明去報帳時應該報誰的帳等語
      ，則訴外人乙○○將之報為自己之業績後，被上訴人自即
      應依約定返還其中75% 予訴外人乙○○。另證人潘淑貞於
      同日亦證稱：只要有伊簽名即算上訴人業績，只有訴外人
      乙○○事後自己追加者始算訴外人乙○○之業績，而參之
      系爭美容契約上僅有經手人「潘迎蓁（即證人潘淑貞）」
      之簽名而無證人乙○○之簽名，則若依證人潘淑貞所述，
      豈非證人乙○○此部分均無業績？另若有多客戶均由證人
      乙○○招攬、證人潘淑貞解說而訂約，並僅由證人潘淑貞
      在契約經手人欄上簽名，則每月底會帳時，如何分辨其中
      「證人乙○○招攬、證人潘淑貞解說」者與「證人潘淑貞
      自己招攬、自己解說」之業績？是證人潘淑貞所證述之內
      容既有矛盾且不合常理之處，尚難執為有利於上訴人認定
      之依據。
（六）另依證人潘淑貞與證人乙○○所簽之切結書內容所陳：「
      本人潘淑貞薪資與乙○○小姐的債物（應為務字之誤）。
      92年4 月1 日晚10點一勾銷…」（見原審卷第34頁），亦
      足見證人潘淑貞與乙○○間確曾有薪資與債務糾葛，而若
      證人潘淑貞係以上訴人公司員工之身分與證人乙○○間進
      行合作行為，其薪資部分理應由上訴人發給，亦即若有薪
      資糾紛，亦應與上訴人解決，不致與證人乙○○間有所牽
      連至須書立上開切結書之地步，故上訴人所言其與證人乙
      ○○間之合作內容，尚難遽信為真實。
（七）復查，系爭美容契約上除已印就前述上訴人之營業名稱外
      ，並無蓋用上訴人之公司章，且訴外人丙○○已於上開申
      訴書及存證信函中均有述及其係因證人乙○○之招攬及證
      人潘淑貞之解說而訂約；並述及證人潘淑貞嗣後不在「美
      的舒活養生館」工作等情，是其主觀意思應係與證人乙○
      ○訂約，加以證人乙○○亦稱伊係訂約者，則其二人意思
      表示已經合致，系爭美容契約即係成立於其二人之間無誤
      ，則該契約上事先印就之上訴人營業名稱，仍不影響此認
      定之結果。至上訴人雖於原審言詞辯論終結後之93年7 月
      1 日另提出其上亦同無上訴人公司章印文之相同型式契約
      22 紙 （見原審卷第143 頁至第164 頁），主張系爭美容
      契約為其所訂立，惟此相同型式之契約上若均係上訴人與
      顧客所訂立者，則即使無事先印就上訴人營業名稱之字樣
      ，亦可在上訴人與其顧客間成立契約無誤；然系爭美容契
      約既已足資認定係成立於證人乙○○與訴外人丙○○間，
      即與上訴人所提出之上開相同型式之契約無涉，是上訴人
      此部分之舉證，仍不影響上開認定之結果。
（八）再查，系爭美容契約由訴外人丙○○所收受之統一發票中
      ，其中有7 紙係以被上訴人所經營之「新祥美商行」名稱
      開立，另2 紙上營業人統一發票專用章之印文則係證人乙
      ○○經營之「美的舒活養生館」名義，有上開發票9 紙在
      卷足稽（見原審卷第42頁、第43頁），是若系爭美容契約
      確應認由上訴人訂立，業績應計為上訴人所有，上開發票
      應不致於出現證人乙○○之營業處所名義。更有甚者，係
      上訴人於本件起訴狀所附證物5 （見原審卷第13頁）即上
      開「美的舒活養生館」之2 紙統一發票，其中「美的舒活
      養生館」統一發票專用章之印文已被塗去而呈空白，更足
      認上訴人就此發票亦心虛其無法主張系爭美容契約為其與
      訴外人丙○○訂立，故提出經塗去印文之影本，益徵上訴
      人所為系爭美容契約係其與訴外人丙○○所訂立之主張，
      委無足採。
七、按無法律上之原因而受利益，致他人受損害者，應返還其利
    益，民法第179 條前段定有明文。就此上訴人主張被上訴人
    只能收受訴外人簡嘉惠所給付報酬之25% ，作為租金之代價
    ，被上訴人卻收受全部之報酬，顯有不當得利之情形等語，
    顯係主張被上訴人因訴外人簡嘉惠之給付，而受有不當之利
    益。惟給付型不當得利請求權之成立，需以被請求人基於給
    付而受利益，並因上開給付關係使他方受到損害，且上開給
    付關係欠缺給付目的，始能成立。本件系爭美容契約係成立
    於訴外人乙○○與訴外人丙○○間，前已述及，而被上訴人
    收受訴外人簡嘉惠之系爭報酬全部後，將其中75% 交還訴外
    人乙○○，係本於其與訴外人乙○○之合作契約之約定，則
    難認被上訴人受有系爭報酬中75% 之利益，至上訴人與證人
    乙○○間是否有約定此類契約報酬之75% ，須由上訴人與證
    人乙○○再予拆帳分款，亦與被上訴人無涉，亦即上訴人即
    使因而未獲得應收之報酬，亦係其與證人乙○○間之債權債
    務約定問題，其即使受有損害，亦係證人乙○○未履行此約
    定所致，並非被上訴人之行為所致，是上訴人請求被上訴人
    依不當得利之規定，返還系爭報酬之75% ，核與上開法律規
    定之要件未合，不應准許。
八、再按「甲方（即被上訴人）由業績的抽成22% 改為25% ，乙
    方（即上訴人）付甲方之發票78% 改為75% 」、「為方便乙
    方的請款，甲乙雙方於次月3 號對帳，乙方於5 號付發票並
    請款。甲方應開出該月11號之支票。」，修改後合作契約書
    第2 條、第3 條定有明文。是依此約定及兩造所不爭執而得
    認為真正之兩造前述報帳、分帳之方式等，固得認被上訴人
    收取上訴人客戶之全部報酬後（即前述約定所稱之業績），
    上訴人得於次月請求被上訴人給付其中75% 之金額，惟系爭
    美容契約並非成立於上訴人與訴外人丙○○間，上訴人與證
    人乙○○間縱有另為分帳之約定，亦不能拘束被上訴人，前
    均已認定無誤，則系爭報酬即難認為屬上訴人之業績，上訴
    人向被上訴人請求給付系爭報酬中之75% ，核與上開修改後
    合作契約書之約定內容，亦屬不合，仍不應准許。
九、從而，上訴人依民法不當得利之法律關係，請求被上訴人應
    給付上訴人系爭報酬之75% 即151,500 元，及自起訴狀繕本
    由，不應准許。此部分原審判決駁回上訴人之訴，於法並無
    違誤。上訴意旨指摘原判決不當，求予廢棄改判，為無理由
    ，應予駁回其上訴。又上訴人於本審追加依修改後合作契約
    書第2 條、第3 條之約定，而為相同聲明，請求被上訴人為
    上開給付之部分，亦為無理由，不應准許，是此部分上訴人
    追加之訴亦應駁回。
十、本件事證已臻明確，上訴人雖聲請傳訊證人丙○○，惟證人
    經傳未到，且本院認依現有證據所為調查之結果已足明瞭，
    是並無再加傳訊之必要；又兩造其餘之攻擊或防禦方法及所
    用之證據，經斟酌後，認為均不足以影響判決之結果，爰不
    逐一論列。
據上論結，本件上訴人之上訴及追加之訴均為無理由，依民事訴
訟法第436 條之1 第3 項、第449 條第1 項、第78條，判決主文
。
中　　華　　民　　國　　94　　年　　4 　　月　　12　　日
                  民事第二庭  審判長法官　劉克聖
                              法　    官　石有為
                              法　    官　張震武
上列正本證明與原本無異
中　　華　　民　　國　　94　　年　　4 　　月　　15　　日
                                  書記官　李家
